最高法院刑事判決　　　　　　九十四年度台上字第五四四三號
　　上　訴　人　乙○○
　　　　　　　　　　　　在押.
上列上訴人因殺人案件，不服台灣高等法院高雄分院中華民國九
十四年六月二十二日第二審更審判決（九十四年度上重更(二)字第
一二號，起訴案號：台灣高雄地方法院檢察署九十一年度偵字第
二五六五０號），提起上訴，本院判決如下：
    主  文
原判決關於乙○○部分撤銷，發回台灣高等法院高雄分院。
    理  由
本件原判決認定一、上訴人乙○○與已判刑確定之甲○○、洪瀅
任、吳仁傑等人均彼此認識並有交情；而甲○○與胡家豪間，因
胡家豪前於甲○○經營之中古車行兼職擔任業務工作，雙方因佣
金問題時生齟齬。民國九十一年十一月二十日凌晨三時許，胡家
豪電邀友人洪瓊宗一同前往高雄市前金區○○○街一０四號二樓
甲○○經營之「鈴俐時尚酒吧」，欲找甲○○商議佣金問題，並
電邀友人張欽棠前往上開酒吧討論事情並攜帶資料予胡家豪，至
是日凌晨三時三十分許，洪瓊宗駕駛車號ＺＭ－二六四０號自用
小客車載胡家豪抵達「鈴俐時尚酒吧」，二人先與胡家豪事先約
好之友人張欽棠同桌飲酒。此時甲○○因與上訴人在「香水酒吧
」飲酒，於甲○○以行動電話向酒吧一樓之洪瀅任確認胡家豪已
到達酒吧後，隨即與上訴人二人開車返回酒吧，途中甲○○告知
上訴人，回酒吧後要訓斥胡家豪等語。嗣甲○○返回酒吧後，便
邀請胡家豪與洪瓊宗同桌飲酒，上訴人亦陪在一旁飲酒。席間，
甲○○出言數落訓斥胡家豪，不久，甲○○見有客人到酒吧捧場
，遂先行過去招呼，洪瓊宗亦走出酒吧接聽行動電話，獨留上訴
人與胡家豪同桌飲酒，因胡家豪數度大聲喝要甲○○過來飲酒
，引起上訴人不滿，二人發生衝突，甲○○見狀，告以上訴人要
吵到樓下去吵，於是上訴人基於妨害胡家豪自由之犯意，將胡家
豪強拉到樓下，並將胡豪強押到酒吧一樓騎樓，即要將胡家豪強
押上停放於酒吧騎樓旁（即光復三街路旁），洪瓊宗所駕駛之Ｚ
Ｍ－二六四０號自用小客車內，因無法取得該車鑰匙而作罷。上
訴人旋即又將胡家豪押往停放於酒吧對街即文武二街旁，平日由
洪瀅任駕駛之車號Ｊ五－０三五三號自小客車內，因胡家豪反抗
，上訴人遂基於普通傷害之犯意，先徒手毆打胡家豪，並叫洪瀅
任拿鋁球棒給他，此時胡家豪趁隙逃脫，吳仁傑在旁見聞，竟基
於幫助上訴人等人妨害胡家豪自由之犯意，推擠拉扯胡家豪，使
胡家豪無法即時逃離現場，致使上訴人得以承上開普通傷害之犯
意，持洪瀅任交付之鋁球棒繼續毆擊胡家豪之腿部及手臂，此時
，胡家豪因傷重無法行動，而上訴人仍續將腿部已受重創之胡家
豪押入前述自小客車後座。此時，已自二樓隨後跟下一樓之甲○
○，原本已對於胡家豪有所不滿，又見胡家豪與上訴人二人在其
所經營之酒吧拉扯爭執、影響其酒吧之經營，於是基於與上訴人
、洪瀅任共同妨害胡家豪自由及普通傷害之犯意聯絡，指示上訴
人、洪瀅任將胡家豪載離「鈴俐時尚酒吧」外教訓胡家豪，隨即
甲○○、上訴人（接續先前之妨害自由、普通傷害之犯意）直呼
洪瀅任過去開車，洪瀅任聞言，從吧台上拿取一支水果刀後過去
開車，甲○○隨後拿一包鹽巴交給洪瀅任，接著上訴人追問鋁球
棒去處，洪瀅任因前已將鋁球棒自上訴人手中取走放置於酒吧處
，則向上訴人答以放在酒吧內，上訴人隨即叫甲○○將鋁球棒拿
過來，甲○○轉身拿取鋁球棒，並向洪瀅任、乙○○二人告以：
「載出去處理！」（台語）等語，洪瀅任隨即駕駛上揭車號Ｊ五
－０三五三號自小客車後載胡家豪及上訴人離去。二、上訴人在
車內告知洪瀅任將車開往高雄縣大樹鄉方向，惟因洪瀅任對前往
大樹鄉路線不熟，即自行決定將車開往高雄縣大寮鄉偏遠處，及
至同日凌晨五時九分許，車行至高雄縣大寮鄉○○村○○路往南
方向三百公尺處東向高屏溪河床產業道路內近七百公尺之偏遠處
，上訴人即喝令胡家豪以爬行方式爬出車外，胡家豪下車後，即
向洪瀅任懇求，洪瀅任乃以其所有0000000000號行動電話撥打甲
○○所使用0000000000號行動電話，撥通後，交由胡家豪與甲○
○對話，電話中，胡家豪一再要求甲○○不要如此待他。甲○○
已知胡家豪身陷之處境，未出言制止，仍然默許上訴人、洪瑩任
二人傷害胡家豪，上訴人等胡家豪掛斷電話後，為防止胡家豪對
外聯絡求援，即命胡家豪交出身上所有皮包、證件及手機等足以
辨識其身分之物，惟因胡家豪身著背心，其中一支GSP1800型手
機置於襯衫胸口處未被發現，上訴人即承上開普通傷害之犯意，
先接續持鋁球棒毆擊跪在地上之胡家豪腿部、背部數下，經洪瀅
任制止後始罷手，接著另拿出水果刀在胡家豪後背腰部劃四刀，
再用鹽巴灑在劃傷之傷口上，洪瀅任見狀即對乙○○說：「走了
」，表示教訓夠了，惟上訴人因將胡家豪毆打及凌虐至此地步，
因恐倘若留胡家豪活口，則自己將有禍上身，即回以洪瀅任：「
如果今天他（指胡家豪）不出事，換我有事」等語，洪瀅任聞言
，未加制止，逕自前去倒車。斯時，上訴人已變更原有之傷害犯
意，明知自一般人之頭部猛力毆擊，將會致人於死，竟基於確定
殺人之犯意，持鋁球棒猛力毆擊胡家豪後腦部四下，致胡家豪失
去知覺（無法證明當場死亡），終因頭部鈍器傷致頭皮下血腫形
成，頭顱骨嚴重骨折，腦部呈瀰漫性蜘蛛網膜下出血而死亡，而
洪瀅任於倒車時自車子後照鏡看到上訴人手持鋁球棒往胡家豪之
頭頸部毆擊，亦預見胡家豪將導致死亡之結果，而容任該結果之
發生，並未前往制止，隨即開車載上訴人離開現場。途中，洪瀅
任接獲甲○○來電詢問結果，經洪瀅任告知將胡家豪打昏，甲○
○聞言則與洪瀅任、上訴人二人相約前往高雄市○○路上「萊茵
河餐廳」見面，上訴人於車行經高雄縣鳳山市○○路某處，將鹽
巴隨意往車外丟棄。及至餐廳時，又將作案用之鋁球棒、水果刀
各一支分別棄置於餐廳對面騎樓旁及水溝中，再進入餐廳，告知
甲○○案發詳細情形，甲○○則稱「處理了就算了」（台語）等
語。上訴人則趁隙另將胡家豪所交付之皮包、證件丟棄於餐廳廁
所垃圾桶中，並另行起意，意圖為自己不法之所有，將胡家豪所
交付之GSP1800型手機一支，變易持有為所有之意思，予以侵占
入己（侵占罪部分業經判刑確定）。三、是日上午七時三十分許
，經路人洪朝來發現胡家豪屍體，報警處理。胡家豪全身受有多
處鈍器傷、切割傷痕跡，最後因頭部鈍器傷導致頭皮下血腫形成
，頭顱骨嚴重骨折，腦部呈瀰漫性蜘蛛網膜下出血而死亡。嗣經
警於胡家豪身上取出未交給乙○○之手機，查出胡家豪身分；另
洪瀅任於警未發覺其犯罪前，主動向高雄市政府警察局新興分局
自首而接受裁判，而循線查獲上情，並於上訴人身上起出胡家豪
所有之GSP1800 型手機一支。因而撤銷第一審關於上訴人殺人部
分之科刑判決，改判依牽連犯從一重論處乙○○殺人罪刑（處無
期徒刑，褫奪公權終身），固非無見。
惟查(一)、刑事訴訟法第一百六十四條第一項規定：「審判長應將
證物提示當事人、代理人、辯護人或輔佐人，使其辨認」。該規
定本旨，乃基於直接審理原則，於審判庭提示判決基礎之證據資
料，令其辨認，用以擔保證據資料之真實性，兼具保護被告之防
禦權。本件原審採為判決基礎之重要證據即檢察官勘驗筆錄（按
僅提示第一審法院勘驗筆錄）及中央氣象局高雄氣象站九十二年
十二月三日高象字第０九二六四００四八二號函附地面氣象要素
軋孔表暨日出日沒時刻表一份，於審判期日，未依刑事訴訟法第
一百六十五條第一項之規定，踐行調查程序向上訴人宣讀或告以
要旨（見原審更(二)卷第一０至一二六頁），而逕採為認定上訴人
犯罪之論據，不但與直接審理法則有違，且有應於審判期日調查
之證據而未予調查之違誤。(二)、按刑事訴訟法第一百五十九條之
二固規定：被告以外之人於檢察事務官、司法警察官或司法警察
調查中所為之陳述，與審判中不符時，其先前之陳述具有較可信
之特別情況，且為證明犯罪事實存否所必要者，得為證據。而所
謂「較為可信之特別情況」並非指「陳述內容之可信度高」而言
，乃係指陳述是否出於供述者之真意、有無違法取供、甚或偽證
等而言。法院於具體案件適用上述規定時，對於其如何認定該項
可信性，以及其具體情形為何？均應於判決內詳細加以論列說明
，始符證據法則。原判決理由採信共同被告洪瀅任於警詢所供：
「（乙○○）再以水果刀劃割胡家豪背部，並在傷口塗抹鹽，我
將車號Ｊ五－０三五三號自小客車調頭要離開之際，乙○○又持
鋁棒毆打胡家豪頭部猛打很多下後再上車離開現場」、「（乙○
○為何要毆打胡家豪致死？）因當時乙○○跟我說，如果不將胡
家豪打死，他有通緝在案會出事，胡家豪會叫警察抓他，我當時
有向乙○○勸阻，要將胡家豪送往有人的地方，但乙○○不肯，
乙○○告訴我：假如胡家豪如果不死他會有事」等語，並認證人
洪瀅任於審理中改稱：是胡家豪說「如果今天我沒有事，換你有
事。」係洪瀅任事後翻異迴護之詞，不足採信云云（見原判決第
十四、十五頁）。然其對於證人洪瀅任於警詢之陳述，究竟具有
如何「較可信之情況」？均未詳細加以論列說明，遽採之為不利
於上訴人之證據，即難謂與證據法則相合，並有理由不備之違誤
。(三)、原判決事實欄記載「……斯時，乙○○已變更原有之傷害
犯意，明知自一般人之頭部猛力毆擊，將會致人於死，竟基於確
定殺人之犯意，持鋁球棒猛力毆擊胡家豪後腦部四下，致胡家豪
失去知覺（無法證明當場死亡），終因頭部鈍器傷致頭皮下血腫
形成，頭顱骨嚴重骨折，腦部呈瀰漫性蜘蛛網膜下出血而死亡，
而洪瀅任於倒車時自車子後照鏡看到乙○○手持鋁球棒往胡家豪
之頭頸部毆擊，亦預見胡家豪將導致死亡之結果，而容任該結果
之發生，並未前往制止，隨即開車載乙○○離開現場」（見原判
第四頁），似認定洪瀅任預見上訴人以鋁球棒毆擊胡家豪頭部，
胡家豪將生死亡之結果，仍容任結果之發生，而未前往阻止，如
此，洪瀅任是否亦應負殺人共同正犯罪責？乃原判決論罪欄，又
未論洪瀅任為殺人之共同正犯，亦有理由矛盾之違法。以上或係
上訴意旨所指摘，或為本院得依職權調查之事項，應認原判決關
於上訴人部分仍有撤銷發回更審之原因。原判決不另諭知無罪部
分，因與發回部分有審判不可分關係，應一併發回更審。
據上論結，應依刑事訴訟法第三百九十七條、第四百零一條，判
決如主文。
中　　華　　民　　國　九十四　年　　九　　月　 三十 　日
                      最高法院刑事第十一庭
                          審判長法官  洪　清　江
                                法官  石　木　欽
                                法官  李　伯　道
                                法官  林　勤　純
                                法官  陳　晴　教
      本件正本證明與原本無異
                                      書  記  官
中　　華　　民　　國　九十四　年　　十　　月　　七　　日
                                                      Ｌ
